【裁判字號】    92,上國易,3
【裁判日期】    920715
【裁判案由】    國家賠償
【裁判全文】
臺灣高等法院民事判決                              九十二年度上國易字第三號
    上  訴  人  甲○○
    訴訟代理人  溫瑞鳳律師
    被上訴人    新竹縣新湖地政事務所
    法定代理人  蕭烽政
    訴訟代理人  何慶豐
右當事人間請求國家賠償事件，上訴人對於中華民國九十二年四月四日臺灣新竹地方
法院九十一年度國字第八號第一審判決提起上訴，本院判決如左：
    主  文
上訴駁回。
第二審訴訟費用由上訴人負擔。
    事  實
壹、上訴人方面：
一、聲明：
    (一)原判決廢棄。
    (二)被上訴人應給付上訴人新台幣（下同）六十八萬六千元及自起訴狀繕本送達翌
      日即民國（下同）九十一年九月二十八日起至清償日止按年息百分之五計算之
      利息。
二、陳述：除與原判決記載相同者，茲引用外，補陳略稱：被上訴人對於系爭土地之
    應有部分登記錯誤，為其所自承，且被上訴人承認係於卅五年六月十七日為總登
    記時，誤將田龍妹之土地權利範圍，誤錄為五○分之一，嗣田龍妹之權利範圍，
    經繼承及移轉，由訴外人謝金榮買受取得。上訴人向前手謝金榮買受坐落新竹縣
    新豐鄉○○○段三五二號林地，面積○‧七四六一公頃，權利範圍為二五○分之
    五（即五○分之一），於八十年一月廿九日辦妥土地所有權移轉登記，上訴人領
    有被上訴人所發土地所有權狀，此有土地所有權狀、土地登記申請書、土地買賣
    所有權移轉契約書可證。則上訴人依土地法第四十三條規定「依本法所為之登記
    有絕對效力」，自應受保障。詎被上訴人於九十年四月廿五日，九十年新湖地所
    一字第一九一五函，載「主旨：為新竹縣新豐鄉○○段一五四‧一五五地號土地
    （重測前：坑子口段三五二之七地號），持分更正案，請查照。」通知上訴人辦
    理持分更正，然此係被上訴人未經上訴人之同意逕予土地登記簿其他登記事項欄
    註記，其指上訴人之權利範圍錯誤，致使上訴人之權利受到損害，導致原承購人
    田菽地不願以每坪二萬元價承購系告所系爭土地一節，有證人田菽地可證，上訴
    人自受有損害，另有內政部九十年十一月六日台（九十）內甲地字第九○一六九
    五八號函認上訴人有此權利，原判決理由(四)、(五)、(六)欄自有違誤。
貳、被上訴人方面：
一、聲明：上訴駁回。
二、陳述：除與原判決記載相同者，茲引用外，補陳略稱：
(一)本件系爭持分登記係肇因於三十五年間。惟縱系爭土地持分迭經移轉，復由訴外
    第三人（即本件上訴人之前手）謝金榮於七十九年間以「買賣」方式移轉予上訴
    人至今無訛，而目前本所管領系爭土地之土地登記簿【所有權部】當中持分比例
    仍未減少，上訴人迄今自未受有任何損害；是此上訴人就本件民事訴訟所主張請
    求權基礎之一即《土地法》第六十八條第一項本文之構成要件，核屬未洽。
(二)次查本件公務人員登記錯誤，係發生於三十五年間，顯為國家賠償法生效前（即
    七十年七月一日（不含當日）前）（參照本法第十七條規定），揆諸《最高法院
    七十一年度臺上字第七六二號民事判決要旨》：「國家賠償法在施行細則第二條
    規定依本法（即國家賠償法）第二條第三條第一項之規定請求國家賠償者，以公
    務員不法之行為，公有公共設施設置或管理之欠缺及其所生損害，均在本法施行
    後者為限，是依國家賠償法第二條第二項第三條第一項之規定請求國家賠償，必
    須「公務員不法之行為，公有公共設施設置或管理之欠缺」及其「所生損害」，
    二者均在國家賠償法施行以後者，始得為之。二者缺一不可。如所生損害在該法
    施行以後，而公務員不法之行為或公共設施設置或管理之欠缺事實，則發生於前
    ，亦不得為此項之請求。經查國家賠償法係於七十年七月一日始經施行，縱如上
    訴人施賴燕之主張，被上訴人花蓮市公所使用上開土地闢為道路，事先未徵得其
    同意，被上訴人花蓮縣政府未按臺灣省政府主席指示，迅速促成豐村地區之市地
    重劃，但此既均發生於該法施行以前，就令上訴人施賴燕於該法施行後，仍繼續
    受有損害，依諸前開說明仍不得請求國家賠償。」暨《最高法院八十四年度臺上
    字第二一九五號民事判決要旨》：「依國家賠償法第二條第二項規定請求國家賠
    償，必須公務員之不法行為及其所生損害，二者均發生在國家賠償法施行以後者
    ，始得為之。雖損害發生在該法施行以後，如公務員之不法行為發生在該法施行
    之前，仍不得依上開規定請求賠償。」等等著有明文，尤不待言；是以不論上訴
    人就本件民事訴訟請求所依憑相關事實，是否符合本法臚列各條項規定請求權基
    礎之構成要件，率無本法相關規定之賡行適用，著無庸議。
    理  由
一、上訴人主張：
(一)上訴人向前手謝金榮買受坐落新竹縣新豐鄉○○○段三五二地號林地，面積零點
    七四六一公頃，權利範圍為二五０分之五（即五０分之一，下稱系爭土地），於
    八十年一月二十九日辦妥土地所有權移轉登記，上訴人並領有被上訴人所發之土
    地所有權狀。
(二)詎被上訴人於九十年四月二十五日以（九０）新湖地所一字第一九一五號函，載
    有：「主旨：為新竹縣新豐鄉○○段一五四、一五五地號土地（重測前：坑子口
    段三五二之七地號），持分更正案，請查照。說明：一、查所有權人田龍妹之權
    利範圍為一六五分之一，於六十五年間因繼承移轉予田林欽權利範圍五十分之一
    （正確為一六五分之一），嗣後田林欽於七十八年間繼承移轉予田林千鶴、田林
    啟智、田林敏彥、大嵨馨、小路京香等五人權利範圍為二五０分之一，此五人於
    七十九年間又將所有持分共同買賣移轉與謝金榮權利範圍為二五分之五，八十年
    間謝金榮又買賣移轉台端五０分之一，然台端正確權利範圍應為一六五分之一，
    為維護台端權益及地籍資料之正確，請台端於文到十五日內，攜帶
    有權狀，印鑑證明，同意更正書（加蓋印鑑章），至本所更正加註其正確持分，
    逾期則由本所報府核示後辦理。二、本案於八十八年十二月十四日所收件新湖字
    第一七七五三０號逕為分割登記（因分割增加坑子口段三二五之七地號）」等語
    ；上訴人不服被上訴人前開公函以土地登記簿轉錄錯誤為由，逕行通知上訴人辦
    理更正土地權利範圍為一六五分之一，上訴人乃向新竹縣議會提出請願書，嗣經
    新竹縣議會於九十年七月三十日第十四屆第十九次臨時會第二次會議決議：「一
    、本案土地持分登記錯誤已臻明確，請縣府地政局、新湖地政事務所考量請願人
    係屬善意第三人之立場，共同研議適當法源賠償請願人之損失，以維土地所有權
    人權益。二、至請願人因持分更正減少本案地段內土地一０四平方公尺，要求賠
    償六十八萬六千元乙節，請新湖地政事務所研議查復請願人併副知本會」等情。
(三)被上訴人嗣於九十年十月四日以（九０）新湖地所一字函第四五三四號函覆新竹
    縣政府並副知上訴人：「主旨：關於『新豐鄉○○○段三五二地號土地甲○○先
    生持分更正疑義請願案』乙案，請鑒核。說明：一、依據  鈞府九十年八月十五
    日九十府地籍字第八五七六六號函轉新竹縣議會九十年八月六日九０竹縣議議字
    第一０五八號函及本所九十年九月十三日溝通協調會決議辦理。二、本案協調會
    紀錄於民國九十年十月二日（九０）新湖地所一字第四四七六號函報  鈞府在案
    （諒達）。三、本所擬提甲、乙二案處理意見，併同呈報  鈞府：（甲案）：本
    案本筆土地持分錯誤（所有權持分和不等於一）；另又查得知地籍清理條例草案
    尚未通過立法，本案是否俟『地籍清理條例草案法』通過立法後，再依法俾憑處
    理。（乙案）：本案查得：係在於日據時期，因台灣光復之初，又因於戰時接管
    ，不諳法令，而轉載誤記。然因台灣光復之初，因人民於戰時遠離故鄉，或不諳
    法令，法制觀念未臻健全，因而將日據時期資料應為一六五分之一轉載光復時期
    （民國三五年）共有人名簿誤載為五十分之一，以致於舊簿再轉錄時仍有誤（五
    十分之一），並移轉於善意第三人，按土地登記規則第十三條規定‧‧‧所稱登
    記錯誤，係指登記事項與登記原因證明文件所載之內容不符者；所稱遺漏，係指
    應登記事項而漏未登記者；本案是否符合土地第六十八條規定‧‧‧‧之損害賠
    償的要件，非本所之職權，不敢擅專，敬請鈞府釋疑，亦使基層地政機關依法俾
    憑辦理」；全案經新竹縣政府報經內政部以九十年十一月六日台（九十）內中地
    字第九０一六九五八號函覆：「主旨：關於共有土地共有人權利範圍登記錯誤並
    已移轉第三人，登記機關於未辦理更正登記前，該第三人得否依土地法第六十八
    規定申請損害賠償乙案，請查照。說明：一、復貴府九十年十月十六日九十府地
    地政機關負損害賠償責任。但該地政機關證明其原因應歸責於受害人時，不在此
    限。前項損害賠償，不得超過受損害時之價值」、「損害賠償之請求，如經該地
    政機關拒絕，受損害人得向司法機關起訴」、「國家損害賠償，本法及民法以外
    其他法律有特別規定者，適用其他法律」、「依本法請求賠償時，應先以書面向
    賠償義務機關請求之。賠償義務機關對於前項請求，應即與請求權人協議。協議
    成立時，應作成協議書，該項協議書得為執行名義」、「損害賠償之訴，除依本
    法規定外，適用民事訴訟法之規定」，分為土地法第六十八條、第七十一條及國
    家賠償法第六條、第十條、第十二條所明定。本案土地共有人權利範圍登記錯誤
    ，倘經貴府查明確已造成登記名義人損害，自得依土地法及國家賠償法相關規定
    逕行協議賠償；否則依土地法第七十一條規定，宜由當事人向司法機關提起損害
    賠償之訴」等語。
(四)查被上訴人對於系爭土地之應有部分登記錯誤，自認係於三十五年六月十七日為
    總登記時，將訴外人田龍妹之土地權利範圍，由一六五分之一誤錄為五０分之一
    ；而田龍妹就系爭土地所有權，經繼承及移轉，由訴外人謝金榮買受，嗣並由上
    訴人取得，則上訴人依土地法第四十三條規定「依本法所為之登記有絕對效力」
    ，自應受保障。詎被上訴人竟以前開九十年四月二十五日（九０）新湖地所一字
    第一九一五函通知上訴人辦理應有部分更正。又在未經上訴人之同意下，逕在土
    地登記簿上訴人所有權部之其他登記事項欄為「權利範圍尚有疑義，協調處理中
    」之註記，而經此註記後，第三人因此知悉系爭土地之「權利範圍，尚有疑義，
    當然不願買受，則上訴人之權利，自受到損害。而上訴人亦確實因此之權利範圍
    錯誤，導致原欲向上訴人承購土地之人田菽地不願以每坪二萬元價格買受，上訴
    人自因被上訴人之前開行為而遭受損害。
(五)被上訴人雖提出內政部之行政函示，抗辯其前開所為均係依據法令規定云云；惟
    查被上訴人所提出之內政部八十八年十月七日台（八八）內中地字第八八八五九
    四五號函係就研商共有土地持分合計不等於一，於地籍資料電子處理登錄方式事
    宜所為之會議結論，即認「若可確認其中持分錯誤情形發生於何共有人者，於持
    分有誤之所有權部其他登記事項欄加註：『權利範圍尚有疑義，協調處理中』」
    等語；至內政部八十九年七月十七日（八九）台內中地字第八九七九八三一號函
    ，則係就地政機關於土地登記簿配合辦理註記之事宜，認「因登記機關之錯誤（
    不論故意或違法）且涉及訴訟或行政救濟事實之標的，為使第三人有知悉之機會
    ，避免其遭受不利益，亦可減少其主張『信賴登記善意取得』而生之紛爭，以防
    止紛爭之擴大，參依民事訴訟法第二百五十四條規定將訴訟繫屬事實登載於登記
    簿之精神，同意登記機關辦理註記，惟因個案情況不同，且註記文字亦異，授權
    登記機關就註記之文字內容報請直轄市、縣（市）政府同意後辦理註記。其登記
    方式為：以『註記』為登記原因，於相關部別其他登記事項欄以代碼『００』（
    一般加註事項）註記相關文字內容，本項註記事實原因消失時，應以『塗銷註記
    』登記原因逕為辦理塗銷註記」云云；惟查被上訴人就上訴人所有系爭土地上之
    註記，並非僅有「權利範圍尚有疑義，協調處理中」等語，不能據此函釋而推卸
    責任；又內政部八十九年七月十七日之公函，法務部並未派員出席，而會議之結
    論不能侵害人民權益；且其說明二亦指明「惟因個案情況不同，且註記文字亦異
    ，授權登記機關就註記之文字內容報請直轄市、縣（市）政府同意後辦理註記」
    等語；本案被上訴人並未依該規定報請縣市府同意後辦理註記，亦顯然違法。至
    被上訴人雖辯稱尚未辦理持分更正登記云云，但被上訴人既知有錯誤，為免地籍
    之不正確遺害無窮，自應早日終結，而參酌內政部九十年十一月六日台（九０）
    內中地字第九０一六九五八號函旨意，被上訴人自應賠償之，不得藉口尚未辦理
    持分更正，而規避應負之賠償責任。
(六)綜上所述，被上訴人於土地登記簿上為錯誤、虛偽之登記，且在執行職務，行使
    公權力時，故意於其他登記事項欄為註記，侵害上訴人權利。上訴人當然得依土
    地法第六十八條及國家賠償法第二條規定，請求賠償。而查上訴人所有坐落新竹
    縣新豐鄉○○○段三五二號林地面積為零點七四六一公頃（重測後改編為鳳坑段
    一五五號），權利範圍為二五０分之五；則依此計算應有面積為一四九點二二平
    方公尺；而依被上訴人前開九十年四月二十五日公函，因登記之持分錯誤，應更
    正為一六五分之一（折合應有面積為四五點二一平方公尺），致經上訴人應有土
    地面積減少一０四平方公尺。又參酌國有財產局於九十年八月一日出售新豐鄉○
    ○段一三一、一三四、一三五地號土地，每平方公尺價格為六千五百元；而該上
    坑段土地與上訴人所有土地原係同一地段，重測後改編為上坑段，又該土地位置
    在高山頂端，而上訴人所有之系爭土地，在西濱公路旁邊，位置尤佳，市價每平
    方公尺在一萬五千元以上。而上訴人損失土地之面積為一百零四平方公尺，按每
    平方公尺六千六百元計算，共計所受之損害即為六十八萬六千四百元。又雖土地
    法第六十八條第二項規定「前項損害賠償，不得超過受損害時之價值」等情，然
    上訴人係收受被上訴人前開九十年四月二十五日（九０）新湖地所一字第一九一
    五號函時始知悉受損害，且所請求者為被上訴人於前開通知辦理持分更正時受損
    害時之價值，亦非可預期利益之喪失，自與前開規定相符。而上訴人因被上訴人
    所屬人員之前開行為，受有上開損害，乃向被上訴人以書面請求國家賠償，卻遭
    被上訴人予以拒絕，上訴人不得已，爰依國家賠償法第二條第二項及土地法第六
    十八條等規定，向被上訴人請求賠償六十八萬六千四百元，及自起訴狀繕本送達
    翌日即九十一年九月二十八日起至清償日止按年息百分之五計算之利息。
二、被上訴人則以：
(一)系爭土地（八十八年十二月十四日因分割增加坑子口段三五二之七地號，而重測
    後地號為新竹縣新豐鄉○○段一五五地號）原共有人田龍妹，其土地權利範圍依
    台灣省土地關係權利人繳驗憑證申報書記載為一九八００分之一二０（即一六五
    分之一），惟三十五年六月十七日地政機關收件為土地總登記時，在土地登記總
    簿之「新竹縣共有人名簿」上，誤錄為一九八００分之三九六（即五０分之一）
    ，因而發生本件應有部分轉載登記錯誤之情事，以致該筆地號土地權利範圍總和
    不為一（即大於一）。嗣後田龍妹之應有部分於六十五年四月十七日因繼承移轉
    予田林欽，田林欽死亡後，於七十八年十一月九日又由田林千鶴、田林啟智、田
    林敏彥、大嵨馨、小路山京香等五人繼承，復於七十九年間因買賣移轉登記給訴
    外人謝金榮，至八十年一月二十九日，謝金榮又因買賣移轉登記予上訴人。至系
    爭土地於地政資訊化後，因程式自動稽核始發現權利範圍總和不為一，經被上訴
    人辦理清查，為釐正地籍，遂函請上訴人依「土地登記規則」第四十五條規定，
    檢具同意書及印鑑證明書等相關文件，至登記機關辦理更正登記；因上訴人不同
    意配合辦理，故迄今系爭土地仍尚未辦理更正登記。
(二)本件被上訴人既未逕為辦理更正登記，自無致上訴人權益受損情事：查本件被上
    訴人發現系爭土地權利範圍總和不為一，經辦理清查，雖可確認其中持分錯誤情
    形發生於何共有人，且為釐正地籍，而曾函請上訴人檢具同意書及印鑑證明書等
    相關文件，前往登記機關辦理更正登記，惟因上訴人不同意配合辦理，故迄今系
    爭土地應有部分仍尚未辦理更正登記。又被上訴人前開函知上訴人為辦理應有部
    分更正登記，係依據土地登記規則第四十五條（目前已修正移列為同規則第四十
    四條）之規定，性質上屬於觀念通知，並未對上訴人發生一定法律上之效果；蓋
    被上訴人所為前開函示，僅係就系爭土地應有部分登載有誤，而上訴人正確之權
    利範圍為何等情函知上訴人，為單純事實之敘述，並未對上訴人之權利或法律上
    利益發生具體法律上效果，亦即尚無任何法效性可言；從而該事實之敘述既未直
    接發生法律效果，自不生不法侵害上訴人之權利，且造成上訴人受有損害之問題
    。至於上訴人所主張被上訴人在上訴人所有權部之其他登記事項欄內記載「權利
    範圍尚有疑義，協調處理中」等語，實係內政部就「共有土地持分合計不等於一
    ，於地籍資料電子處理登錄方式」已為通案行政釋示，而內政部既為全國地政事
    務最高主管機關，其對於掌管之業務所為行政函示，被上訴人為所屬下級行政機
    關，予以遵照辦理，尚無不合。蓋依內政部八十八年十月七日台內中地字第八八
    八五九四五號函明確函示按照「研商共有土地持分合計不等於一，於地籍資料電
    子處理登錄方式事宜」會議記錄之結論：「若可確認其中持分錯誤情形發生於何
    共有人者，於持分有誤之所有權部其他登記事項欄加註：『權利範圍尚有疑義，
    協調處理中』」等語；又依照內政部八十九年七月十七日台內中地字第八九七九
    八三一號函，就地政機關於土地登記簿配合辦理註記之事宜，其說明欄第二項函
    示：「因登記機關之錯誤（不論故意或違法）且涉及訴訟或行政救濟事實之標的
    ，為使第三人有知悉之機會，避免其遭受不利益，亦可減少其主張『信賴登記善
    意取得』而生之紛爭，以防止紛爭之擴大，參依民事訴訟法第二百五十四條規定
    將訴訟繫屬事實登載於登記簿之精神，同意登記機關辦理註記，惟因個案情況不
    同，且註記文字亦異，授權登記機關就註記之文字內容報請直轄市、縣（市）政
    府同意後辦理註記。其登記方式為：以『註記』為登記原因，於相關部別其他登
    記事項欄以代碼『００』（一般加註事項）註記相關文字內容，本項註記事實原
    因消失時，應以『塗銷註記』登記原因逕為辦理塗銷註記」等語，足見被上訴人
    前開所為之註記，均係依據法令辦理，且該註記僅表示系爭土地持分尚有疑義之
    事實，以供嗣後登記人員注意之權宜處置；而此項註記應未致登記名義人權益受
    損，亦無違誤不法。另上訴人亦未能說明被上訴人之上開行為究否與土地法第六
    十八條規定相符。
(三)本件上訴人並未因被上訴人之上開行為受有損害：按出賣人不可能將大於自己原
    有之權利出售給買受人，而如買受人實際受移轉之範圍與登記不符，應向出賣人
    主張瑕疵擔保責任；查本件由系爭土地之前開繼承及買賣移轉之過程，可知系爭
    土地在田龍妹所有時之權利範圍即為一六五分之一，所以上訴人不可能受讓大於
    應有部分一六五分之一之權利，亦即並不會因被上訴人於三十五年間之轉錄錯誤
    而造成其權利有所增減；是證人田菽地縱證述曾有向上訴人購買系爭土地等情屬
    ，亦不能證明上訴人因此受有損害。
(四)本件縱可請求賠償，其損害賠償之範圍，亦以受損害時之價值為限，至於可預期
    之利益之喪失則不得請求賠償：復按因登記錯誤、遺漏、或虛偽致受損害，由該
    地政機關負損害賠償之範圍，以不得超過受損害時之價值為限，對於受害人依通
    常情形原可預期之利益之喪失則不得請求賠償，此觀土地法第六十八條第二項規
    定自明（最高法院八十七年度台上字第一一五號判決意旨參照）。查本件上訴人
    縱可請求國家賠償，但上訴人係因於七十九年間向訴外人謝金榮購買時，誤認買
    賣土地權利範圍為五０分之一，而非一六五分之一，致多支付買賣價金，而受有
    損害，則上訴人可得請求損害賠償之範圍自以當時受損害之價值為限（即額外支
    付之價金），並非目前其預期轉售可獲得之價金，即其間之預期利益不包括及之
    。因此上訴人參酌其他土地之出售價格而請求六十八萬六千四百元（更遑論被上
    訴人就損害之計算標準及面積均有爭執），自無理由。
(五)又查本件公務人員登記錯誤，係發生於三十五年間，顯為國家賠償法生效前（即
    七十年七月一日（不含當日）前），依國家賠償法施行細則第二條規定依本法（
    即國家賠償法）第二條第三條第一項之規定請求國家賠償者，以公務員不法之行
    為，公有公共設施設置或管理之欠缺及其所生損害，均在本法施行後者為限，是
    以不論上訴人就本件民事訴訟請求所依憑相關事實，是否符合本法臚列各條項規
    定請求權基礎之構成要件，率無國家賠償法相關規定之適用。
三、本件經原審請兩造協議整理爭點於後(見原審卷第一四三至一四五頁)：
(一)上訴人請求權基礎：
  １、國家賠償法第二條
  ２、土地法第六十八條
(二)上訴人主張構成國家賠償之原因事實：
  １、被上訴人於九十年四月二十五日以（90）新湖地所一字第一九一五號函通知上
      訴人辦理更正之行為。
  ２、被上訴人在上訴人所有之系爭土地登記簿以附註方式所為「權利範圍尚有疑義
      ，協調處理中」等記載行為。
(三)兩造不爭執之事項：
  １、上訴人在提起本件國家賠償訴訟前，業已依據國家賠償法第十一條規定，先踐
      行書面請求之法定程序。
  ２、上訴人有向訴外人謝金榮購買系爭土地，且於八十年一月二十九日完成所有權
      移轉登記。
  ３、系爭土地原所有權人田龍妹之應有部分為一九八００分之一二０（即一六五分
      之一），惟光復後三十五年間為土地總登記時，誤錄為一九八００分之三九六
      ，嗣系爭土地由田林欽繼承，又再由田林千鶴等五人繼承，七十九年間因買賣
      移轉給謝金榮。
  ４、被上訴人有於九十年四月二十五日以（90）新湖地所一字第一九一五號函知上
      訴人系爭土地之權利範圍應更正為一六五分之一。
  ５、被上訴人機關有在系爭土地登記簿有關上訴人所有權部其他登記事項欄，為前
      開「權利範圍尚有疑義，協調處理中」等語之註記。
  ６、被上訴人並未就系爭土地為逕行更正權利範圍為一六五之一之行為。
(四)兩造爭執之事項：
  １、就前開被上訴人機關九十年四月二十五日以（90）新湖地所一字第一九一五號
      函，是否可認為係行使公權力；又此部分是否已構成不法行使公權力或土地法
      第六十八條之構成要件。
  ２、被上訴人機關前開在系爭土地屬於上訴人所有權部所為之「權利範圍尚有疑義
      ，協調處理中」等語之註記，是否已構成不法行使公權力或土地法第六十八條
      之要件。
  ３、上訴人在向訴外人謝金榮買受系爭土地時實際受移轉時之範圍究竟為一六五分
      之一或五十分之一。
  ４、被上訴人之上開行為，是否已對上訴人造成損害。
  ５、上訴人縱得向被上訴人請求國家賠償，惟其得請求之金額是否可達六十八萬六
      千四百元。
(五)兩造並均同意就所主張之事實及爭點，以上述整理者為限，就其他爭點不再主張
    。
四、本院之判斷：
(一)按國家賠償法第二條第二項前段所定公務員於執行職務、行使公權力時，因故意
    或過失不法侵害人民自由或權利者，國家應負損害賠償責任，應具備（１）行為
    人須為公務員、（２）須為執行職務行使公權力之行為、（３）須係不法之行為
    、（４）須行為人有故意過失、（５）須侵害人民之自由或權利、（６）須不法
    行為與損害之發生有相當因果關係之要件，始足相當；又所謂行使公權力，係指
    公務員居於國家機關之地位，行使統治權作用之行為而言；此包括運用命令及強
    制等手段干預人民自由及權利之行為，以及提供給付、服務、救濟、照顧等方法
    ，增進公共及社會成員之利益，以達成國家任務之行為（最高法院九十年度台上
    字第三七一號、八十年度台上字第五二五號判決意旨參照）。又按土地法第六十
    八條第一項：「因登記錯誤、遺漏或虛偽致受損害者，由該地政機關負損害賠償
    責任」之規定，係為保障真正權利人之權益而設，於第三人因信賴錯誤、遺漏或
    虛偽之登記而取得新登記受土地法之保障時，真正權利人就其所受損害，得請求
    地政機關賠償；故地政機關，於其所屬登記人員執行登記職務，因登記錯誤、遺
    漏或虛偽有故意或過失而致人民權益受損害時，即應負損害賠償責任；至所謂登
    記虛偽，係指地政人員明知或可得而知登記原因文件為不實仍為登記，至登記錯
    誤或遺漏，則係指因登記事項與登記原因證明文件所載之內容不符者而言（最高
    法院七十三年度台上字第四五二０號、七十六年度台上字第二一六八號、八十三
    年度台上字第一九０四號判決意旨參照）。
(二)本件上訴人主張被上訴人之行為構成國家賠償法第二條第二項及土地法第六十八
    條第一項規定之行為之一，即為被上訴人機關於九十年四月二十五日所發給上訴
    人之（90）新湖地所一字第一九一五號公函，被上訴人就有發該公函給上訴人固
    不爭執，惟辯稱該函僅係觀念通知性質，並非行使公權力，亦與土地法第六十八
    條之規定不符等情。查被上訴人機關所發前開公函之內容為：「主旨：為新竹縣
    新豐鄉○○段一五四、一五五地號土地（重測前：坑子口段三五二之七、三五二
    地號），持分更正案，請查照。說明：一、查所有權人田龍妹之權利範圍為一六
    五分之一，於六十五年間因繼承移轉予田林欽權利範圍五十分之一（正確為一六
    五分之一），嗣後田林欽於七十八年間因繼承移轉予田林千鶴、田林啟智、田林
    敏彥、大嵨馨、小路山京香等五人權利範圍為二五０分之一，此五人於七十九年
    間又將所有持分共同買賣移轉予謝金榮權利範圍為二五０分之五，八十年間謝金
    榮又買賣移轉台端五０分之一，然台端正確權利範圍應為一六五分之一，為維護
    台端權益及地籍資料之正確，請台端於文到十五日內，攜帶
    ，印鑑證明，同意更正書（加蓋印鑑章），至本所更正加註其正確持分，逾期則
    由本所報府核示後辦理。二、本案於八十八年十二月十四日所收件新湖字第一七
    七五三０號逕為分割登記（因分割增加坑子口段三二五之七地號）」等語；惟查
    系爭土地在日據時代屬於訴外人田龍妹所有時，原登記之應有部分為一九八００
    分之一二０（即一六五分之一），嗣光復後三十五年間進行土地總登記時轉錄時
    誤為一九八００分之三九六，嗣系爭土地由田林欽繼承，又再由田林千鶴等五人
    繼承，七十九年間因買賣移轉給謝金榮，再由謝金榮移轉給上訴人等情，有被上
    訴人所提出之連名簿、日據時期土地登記簿、繳驗憑證申報書、共有人名簿及舊
    土地登記簿等為證 (見原審卷第八五至九六頁) ，亦為兩造所不爭執；則上訴人
    所有之系爭土地，因應有部分在三十五年間過錄時既有錯誤，則被上訴人以前開
    公函說明上情，並為地籍資料之正確及上訴人之權益，通知上訴人辦理更正，自
    與土地法第六十八條所稱之「登記錯誤、遺漏或虛偽」不符，從而上訴人以被上
    訴人此部分發函之行為，主張構成土地法第六十八條之要件云云，自屬無據，應
    予駁回。
(三)另參諸前開公函之內容，被上訴人機關除就系爭土地移轉過程及登錄錯誤之事通
    知上訴人外，另係通知上訴人辦理更正，惟如上訴人未如期至被上訴人機關辦理
    更正時，該函亦僅係表明要呈報新竹縣政府核示等情，足見前開公函僅係通知性
    質，其中雖有請上訴人攜帶相關文件辦理應有部分更正，惟亦無任何拘束力，上
    訴人縱不配合辦理，亦對上訴人不生任何不利益，亦即前開公函並未發生一定法
    律上之效果，更難認係被上訴人機關之公務員，以居於國家機關地位行使統治權
    作用之行為。而上訴人亦自認被上訴人為前開公函通知後，迄今並未將上訴人所
    有系爭土地登記之應有部分逕為更正登記權利範圍為一六五之一之行為等情，益
    證前開公函尚難認係屬於行使公權力之行為。次查本件上訴人所有系爭土地登記
    之應有部分既與實際之應有部分不符，從而在被上訴人機關進行地政資訊化後，
    因電腦程式自動稽核結果，發現系爭土地與其他共有人就同地號土地權利範圍總
    和超過一，嗣經清查發現上情，從而為釐正地籍資料，而為前開通知，亦難認有
    何不法情事；另上訴人亦未具體說明被上訴人機關之公務員所為此部分通知行為
    ，究竟有何不法及所違反之法令為何，是亦難認被上訴人機關公務員之前開行為
    與國家賠償法第二條第二項須限於「不法」行使公權力之要件相符，從而上訴人
    主張被上訴人此部分行為業已符合國家賠償法第二條第二項所定國家賠償之要件
    云云，亦乏所據。
(四)本件上訴人主張被上訴人之行為構成國家賠償法第二條第二項及土地法第六十八
    條第一項規定之另一行為，即為被上訴人在上訴人所有之系爭土地登記簿以附註
    方式所為「權利範圍尚有疑義，協調處理中」等記載行為云云；被上訴人就有在
    上訴人所有系爭土地之所有權部項下為前開註記固不爭執，惟辯稱其就前開註記
    ，均係依照全國地政事務最高主管機關內政部之函釋辦理，並無任何不法；且前
    開註記亦無土地法第六十八條所稱之登記錯誤、遺漏或虛偽之情形等情。查內政
    部就因共有土地登記之應有部分（持分）合計不等於一，而於地籍資料進行電子
    處理登錄之方式，經於八十八年九月二十八日召集相關機關進行研商後達成結論
    ，即「（一）有關共有土地持分合計不等於一之情形，應由各地政事務所指定專
    人清查列冊，依法辦理更正˙˙˙˙（二）上開工作未處理完畢前，為避免善意
    第三人遭受損害，得於適當欄位加註文字，其內容如下：１、若無法查明其中持
    分錯誤情形發生於何共有人者，於標示部其他登記事項欄加註：『土地持分合計
    不等於一，正查明處理中。』２、若可確認其中持分錯誤情形發生於何共有人者
    ，於持分有誤之所有權部其他登記事項欄加註：『權利範圍尚有疑義，協調處理
    中』」等語，嗣並將前開會議紀錄結論以八十八年十月七日台（八八）內中地字
    第八八八五九四五號函送各地政機關按前開會議結論辦理等情，有前開公函及所
    附之會議紀錄各一份在卷可按 (見原審卷第一一三至一一五頁) ；嗣內政部就地
    政機關於土地登記簿配合辦理註記之事宜，亦於八十九年七月十七日以台內中地
    字第八九七九八三一號函示：「因登記機關之錯誤（不論故意或違法）且涉及訴
    訟或行政救濟事實之標的，為使第三人有知悉之機會，避免其遭受不利益，亦可
    減少其主張『信賴登記善意取得』而生之紛爭，以防止紛爭之擴大，參依民事訴
    訟法第二百五十四條規定將訴訟繫屬事實登載於登記簿之精神，同意登記機關辦
    理註記，惟因個案情況不同，且註記文字亦異，授權登記機關就註記之文字內容
    報請直轄市、縣（市）政府同意後辦理註記。其登記方式為：以『註記』為登記
    原因，於相關部別其他登記事項欄以代碼『００』（一般加註事項）註記相關文
    字內容，本項註記事實原因消失時，應以『塗銷註記』登記原因逕為辦理塗銷註
    記」等語，亦有前開公函一份在卷可考 (見原審卷第一二四至一五二頁) ；上訴
    人就前開公函及會議結論內容之真正亦不爭執。是前開內政部所為之會議結論及
    函釋，均係在有發現登記錯誤時（包括土地持分總和不等於一），為保護善意第
    三人，使其有知悉之機會，避免其遭受不利益及因信賴登記善意取得所生之紛爭
    等而來，難認被上訴人有何不法之處。
(五)本件土地各共有人應有部分合計不等於一之原因，乃係上訴人所有系爭土地之應
    有部分於三十五年間轉錄時發生錯誤，亦即係可確認錯誤係發生在上訴人所有之
    系爭土地，且尚未依法辦理更正登記完畢，從而被上訴人機關依據前開會議結論
    及函示，在上訴人所有系爭土地之所有權其他登記欄項下為前開內容之註記，自
    難認構成國家賠償法第二條第二項所稱之「不法」行使公權力行為，亦無土地法
    第六十八條所謂之登記錯誤、遺漏或虛偽之情形自明。上訴人雖主張如依前開會
    議結論及函示之內容辦理，即會使第三人看到此註記知悉系爭土地權利範圍尚有
    疑義，當然不願買受云云；惟此縱屬實情，上訴人仍未具體說明上開會議結論及
    函示究竟有何違背法令之處。上訴人雖另主張被上訴人機關於系爭土地所有權部
    其他登記欄所為之註記並不僅為「權利範圍尚有疑義，協調處理中」之記載云云
    ；查被上訴人機關此部分所為之註記除前開內容外，雖尚有「依八十八年十月七
    日台（八八）內中字第八八八五九四五號函辦理。【田龍妹（１６５／１）之持
    分於六十五年間因繼承移轉予田林欽（１／５０）之持分不符，田林欽之持分於
    七十八年間因際（按應為「繼」）承移轉予田林千鶴（１／２５０）田林啟智（
    １／２５０）田林敏彥（１／２５０）大鳩馨（１／２５０）小路京香（１／２
    ５０）等五人，此五人於七十九年間又將所有之持分共同移轉予謝金榮（５／２
    ５０），八十年間謝金榮又出賣予田泉霖（５／２５０】」等語，惟查前開註記
    之內容，係引用所為註記之法令依據，並敘述移轉之過程，亦難認有何不法或錯
    誤、遺漏、虛偽之處。至上訴人另主張前開內政部八十九年七月十七日之函示，
    法務部並未派員出席，且未報請新竹縣府同意即行辦理註記云云；惟內政部既為
    地政事務之最高主管機關，則本得就此事宜本諸其權責發布相關函示，並無待法
    務部派員與會或提供意見，且依前述，此項函示之內容亦無任何不法之處。又被
    上訴人機關在為前開註記，業已爰引其註記之法令依據，而此項做法復經內政部
    通函各地政機關辦理（即前開會議紀錄結論），則縱被上訴人機關為前開註記時
    並未呈報新竹縣政府同意，亦無從認為此項註記即屬前開所稱之「不法」行使公
    權力，是上訴人此部分主張亦無從作為其得向被上訴人機關請求國家賠償之理由
    。
(六)上訴人雖另以：其接獲被上訴人前開公函後，而有向新竹縣議會請願，嗣該會於
    九十年七月三十日第十四屆第十九次臨時會第二次會議決要考量上訴人係善意第
    三人，研議適當法源賠償上訴人之損失。且內政部九十年十一月六日台（九十）
    內中地字第九０一六九五八號公函，其內容亦稱「按『因登記錯誤，遺漏或虛偽
    致受損害者，由該地政機關負損害賠償責任。．．．本案土地共有人權利範圍登
    記錯誤，倘經貴府查明確已造成登記名義人損害，自得依土地法及國家賠償法相
    關規定逕行協議賠償；否則依土地法第七十一條規定，宜由當事人向司法機關提
    起損害賠償之訴」，是本件經新竹縣政府呈報內政部函覆以本件土地共有人權利
    範圍登記錯誤，如經查明確已造成登記名義人損害，自得依土地法及國家賠償法
    相關規定逕行協議賠償，否則依土地法第七十一條規定，宜由當事人向司法機關
    提起損害賠償之訴等語，上訴人自得據以向被上訴人機關求償云云。惟查新竹縣
    議會僅係民意機關，並非本件國家賠償義務機關，而被上訴人機關是否應賠償上
    訴人，仍應就相關法律之規定為判斷。且觀上訴人就此部分所提出之決議內容為
    ：「一、本案土地持分登記錯誤已臻明確，請縣府地政局、新湖地政事務所考量
    請願人（即上訴人）係屬善意第三人之立場，共同研議適當法源賠償請願人之損
    失，以維土地所有權人權益。二、至請願人因持分更正減少本案地段內土地一０
    四平方公尺，要求賠償六十八萬六千元乙節，請新湖地政事務所研議查復請願人
    併副知本會」等情，亦僅係請被上訴人機關研議適當之法源以賠償上訴人，亦即
    僅係建議之性質，自無從作為上訴人就本件主張之有利證明。至上訴人前開另提
    出之內政部九十年十一月六日台（九十）內中地字第九０一六九五八號公函，觀
    其內容為「按『因登記錯誤，遺漏或虛偽致受損害者，由該地政機關負損害賠償
    責任。但該地政機關證明其原因應歸責於受害人時，不在此限。前項損害賠償，
    不得超過受損害時之價值』、『損害賠償之請求，如經該地政機關拒絕，受損害
    人得向司法機關起訴』、『國家損害賠償，本法及民法以外其他法律有特別規定
    者，適用其他法律』、『依本法請求賠償時，應先以書面向賠償義務機關請求之
    。賠償義務機關對於前項請求，應即與請求權人協議。協議成立時，應作成協議
    書，該項協議書得為執行名義』、『損害賠償之訴，除依本法規定外，適用民事
    訴訟法之規定』，分為土地法第六十八條、第七十一條及國家賠償法第六條、第
    十條、第十二條所明定。本案土地共有人權利範圍登記錯誤，倘經貴府查明確已
    造成登記名義人損害，自得依土地法及國家賠償法相關規定逕行協議賠償；否則
    依土地法第七十一條規定，宜由當事人向司法機關提起損害賠償之訴」等語；足
    見內政部前開函釋，主要係就相關法律之抽象規定為說明，至所稱「本案土地共
    有人權利範圍登記錯誤，倘經貴府查明確已造成登記名義人損害，自得依土地法
    及國家賠償法相關規定逕行協議賠償；否則依土地法第七十一條規定，宜由當事
    人向司法機關提起損害賠償之訴」等語，亦僅係針對前開三十五年間轉錄登記錯
    誤，函覆新竹縣政府查明有無造成上訴人之損害，並須依照前開各項規定處理等
    情，並未就被上訴人機關之行為是否構成國家賠償法第二條第二項或土地法第六
    十八條第一項規定為具體認定自明；又前開函釋固謂上訴人得依法提起國家賠償
    訴訟，惟此僅係上訴人訴訟權之行使，是否有理由，仍應經法院調查認定，是亦
    無從作為其實體上得為本件請求之依據。
(七)又查系爭土地原所有權人田龍妹之應有部分為一九八００分之一二０（即一六五
    分之一），惟光復後三十五年間為土地總登記時，誤錄為一九八００分之三九六
    ，嗣系爭土地由田林欽繼承，又再由田林千鶴等五人繼承，七十九年間因買賣移
    轉給謝金榮，上訴人再於八十年間向謝金榮購買而取得系爭土地所有權等情，已
    為兩造所不爭執；則依前述過程，系爭土地原所有權人田龍妹之應有部分為一九
    八００分之一二０（即一六五分之一），縱令於三十五年間過錄時登記錯誤而將
    應有部分登記為一九八００分之三九六（即五十分之一），惟因土地共有人之應
    有部分總和不可能大於一，亦即在其他共有人應有部分未變動之情形下，前開之
    錯誤登載，並不可能使田龍妹之應有部分會由一九八００分之一二０（即一六五
    分之一）增加至一九八００分之三九六（即五十分之一），從而田龍妹死亡而由
    田林欽繼承時，因讓與人不可能將大於自己原應有部分之所有權讓與給受讓人，
    是田林欽實際受移轉之應有部分亦僅為一九八００分之一二０（即一六五分之一
    ），僅係在土地登記上繼續誤載為一九八００分之三九六（即五十分之一）；又
    田林欽死亡後，由田林千鶴等五人繼承，基於同一理由，其實際繼承之應有部分
    亦僅為一九八００分之一二０（即一六五分之一）。次查田林千鶴等五人繼承系
    爭土地所有權後，七十九年間雖由謝金榮買受，縱謝金榮係善意第三人，且係就
    權利範圍一九八００分之三九六（即五十分之一）為買賣，惟因田林千鶴等五人
    所能移轉之權利範圍仍僅為一九八００分之一二０，從而謝金榮實際受移轉之權
    利範圍亦為一九八００分之一二０，至其餘部分雖雙方有物權移轉之合意，但因
    並無法辦理物權移轉之行為，自無從因登記之權利範圍為一九八００分之三九六
    ，即謂謝金榮已實際取得一九八００分之三九六之土地所有權；又上訴人縱係向
    訴外人謝金榮購買權利範圍一九八００分之三九六，惟因謝金榮實際所取得之權
    利範圍僅為一九八００分之一二０，則依前述，其所能移轉給上訴人之權利範圍
    亦為一九八００分之一二０，至其餘一九八００分之二七六部分，實際上自不可
    能為移轉，從而上訴人所實際取得之權利範圍僅為一九八００分之一二０，上訴
    人主張其實際取得之權利範圍為一九八００分之三九六而非一九八００分之一二
    ０云云，亦不足採。
(八)本件上訴人實際取得之權利範圍既為一九八００分之一二０，則所得移轉他人之
    權利範圍亦為一九八００分之一二０，從而上訴人主張被上訴人機關之前開發通
    知函及註記之行為，縱令有所不當，亦不致會使其受到權利範圍短少之損害亦明
    ；至上訴人主張其係向訴外人謝金榮購買權利範圍一九八００分之三九六等情，
    因謝金榮實際僅將權利範圍一九八００分之一二０為移轉，就其餘部分無法移轉
    （權利人無從將大於其本身之權利為移轉）所致，則上訴人此部分係在向謝金榮
    購買而受移轉時即已生之損害，應屬於上訴人是否另向謝金榮主張之問題，亦無
    從作為上訴人得請求本件國家賠償之正當理由。
(九)又依國家賠償法施行細則第二條規定依本法（即國家賠償法）第二條第三條第一
    項之規定請求國家賠償者，以公務員不法之行為，公有公共設施設置或管理之欠
    缺及其所生損害，均在本法施行後者為限。本件公務人員登記錯誤，係發生於三
    十五年間，顯為國家賠償法生效前（即七十年七月一日（不含當日）前），揆諸
    首開規定，不論上訴人就本件民事訴訟請求所依憑相關事實，是否符合本法臚列
    各條項規定請求權基礎之構成要件，被上訴人於三十五年間所為登記錯誤行為，
    亦無國家賠償法相關規定之適用，併予敘明。
(十)綜上所述，上訴人主張被上訴人機關人員構成本件國家賠償之行為，或無從認屬
    於行使公權力之行為，或根本無從認有何不法；另亦均無登記錯誤、遺漏或虛偽
    情事，從而上訴人基於國家賠償法第二條第二項、土地法第六十八條第一項之規
    定，訴請被上訴人機關負國家賠償責任，應給付其所受損害六十八萬六千元及自
    起訴狀繕本送達翌日即九十一年九月二十八日起至清償日止按年息百分之五計算
    之利息云云，於法即屬無據，應予以駁回。而上訴人之訴既經駁回，其假執行之
    聲請亦失所附麗，應併予駁回之。原審因而為上訴人敗訴之判決，及駁回其假執
    行之聲請，並無不合。上訴意旨指摘原判決不當，求予廢棄改判，為無理由，應
    予駁回。
五、本件事證已臻明確，兩造其餘之攻擊防禦方法及舉證，經審酌後，均與判決之結
    果無影響，毋庸一一論列，併此敘明。
六、據上論結，本件上訴為無理由，依民事訴訟法第四百四十九條第一項、第七十八
    條，判決如主文。
中      華      民      國    九十二    年      七      月     十五     日
                                民事第二庭
                                    審判長法  官  許  正  順
                                          法  官  黃  嘉  烈
                                          法  官  魏  麗  娟
右正本係照原本作成。
不得上訴。
中      華      民      國    九十二    年      七      月     十七     日
                                          書記官  黃  慶  霽


司法院資訊處製作；財團法人民間司法改革基金會備份。
